福建金門地方法院民事判決　　　　　　　93年度簡上字第14號
上　訴　人　財政部國有財產局台灣北區辦事處金馬分處
法定代理人　丙○○
訴訟代理人　乙○○
被上訴人　　丁○○
　　　　　　　　　　　號
訴訟代理人　甲○○律師
複　代理人　己○○律師
上列當事人間確認土地所有權登記請求權存在事件，本院於民國
94年10月5日言詞辯論終結，判決如下：
    主      文
原判決廢棄。
被上訴人在第一審之訴駁回。
第一、二審訴訟費用由被上訴人負擔。
    事實及理由
壹、本件上訴人除引用原審之陳述外，另主張：
(一)、不能僅因系爭土地上有工寮一間，進而推論工寮四周土地
      均為被上訴人所耕作，故即使系爭土地上之固定工寮於調
      處時被列為「除地」，亦不能推論系爭土地全部均為被上
      訴人耕作使用。
(二)、系爭土地於民國五十間，係位於第五林班第四十六小班內
      ，並於七十年實施林相更新，故林務所確於五十年間，有
      於系爭土地植林之事實。
(三)、原審以履勘結果認系爭土地上確有碉堡遺跡，軍方雖查無
      列管使用資料，但亦不能推論軍方未曾占有使用等語，但
      依據地政局鑑定書所示，被上訴人所指界之碉堡僅一平方
      公尺，面積如此小，如何使用？故現場遺跡應非軍用碉堡
      。爰聲明：
(一)、原判決廢棄。
(二)、被上訴人在第一審之訴駁回。
(三)、第一、二審訴訟費用由被上訴人負擔。
貳、被上訴人除援用原審之抗辯外，並辯以：
(一)、林務所所出具之函不足證明系爭土地於五十年間有造林之
      事實，蓋早期金門地區之造林，均由金門防衛司令官派將
      官一員兼任地區造林執行官，故五十年間植林事項均由軍
      方進行，並非林務所；林務所之函與金門縣志記載不符，
      不能「推定為真正」，況系爭土地所在之林班地未經公告
      ，更不足證明系爭土地上業經林務所種植樹木。
(二)、依金門縣志記載，金門地區首次將全島森林編為七個林班
      及五四七個小班係於六十年間，另依金門戰地政務委員會
      編印之「金門林業經營計劃書」亦明示於六十年九月才開
      始金門地區之林業經營計劃及全島森林調查，而其中山外
      地區全部劃為第五林班，但實際仍多農地，故被劃為林班
      亦非即表示全部種植林樹，顯見林務所於五十年間根本沒
      有造林計劃。
(三)、林班圖所顯示之植林地係位於系爭土地旁，並非系爭土地
      。
(四)、系爭土地上確係為軍隊占用並建立碉堡，其地下碉堡面積
      約有二十平方公尺，內尚有士兵吊掛衣服之鐵鉤存在。
(五)、另依金門居民習慣，在自己之農地上搭蓋工寮乃自然之事
      ，而系爭土地上確係有被上訴人之工寮存在，故若非被上
      訴人在系爭土地上耕作，則不可能於系爭土地上搭建工寮
      。
參、兩造不爭執之事實：
(一)、系爭土地確實有一座工寮。
(二)、系爭土地地下有一水泥建造碉堡。
肆、經本院踐行集中審理主義及書狀先行，並於庭訊時協議雙方
    爭點，整理本件爭點在於：
(一)、碉堡部分：碉堡是否為軍方所興建？被上訴人是否確因碉
      堡之興建而喪失系爭土地之占有？
(二)、退一步言，若認定碉堡係由軍方所興建，亦即，被上訴人
      確係因軍事原因而喪失占有，則爭點在於被上訴人是否合
      於時效取得要件，判斷如下：
      １、被上訴人是否有於四十六年至六十六年耕作之事實？
      ２、系爭土地雖列為林班地，但是否確實有植林之事實？
伍、法院得心證之理由：
(一)、本件被上訴人並非因軍事原因喪失占有：
　　１、按金門馬祖東沙南沙地區安全及輔導條例（下稱安輔條
  　　　例）適用地區之未登記土地，因軍事原因喪失占有者，
　　　　原土地所有權人或合於民法規定時效完成取得請求登記
　　　　所有權之人或其繼承人，得檢具權利證明文件或經土地
　　　　四鄰證明，申請為土地所有權之登記，安輔條例第十四
　　　　條之一第二項定有明文。
    ２、經查，本件系爭土地地下，雖有一水泥建造之碉堡，然
        經本院函詢金門防衛司令部，其於九十四年九月二十七
        日以永工字第○九四○○○八六四九號函覆稱本件系爭
        土地並無任何相關營產資料（本院卷第一○○頁），而
        上開碉堡經本院受命法官於九十四年九月十三日履勘，
        並當場請金門防衛司令部作訓處林一凡少校就碉堡內之
        設備加以說明，經其表示：「入門左側有十個吊鉤，入
        門底部有一個凹槽，本處不像軍事防空洞，也沒有機槍
        射擊口，比較像一般的防空洞，一般軍方的防空洞應該
        沒有這麼低。（能否判定是人民興建或軍方興建）無法
        確定，但沒有軍方蓋碉堡的特徵，通常軍方蓋的不會只
        是純粹作為躲避，而該碉堡右側小洞並不是射擊口…（
        牆壁上有十個吊鉤是否曾在其它軍事設施見過？）沒有
        ，一般我們都是用塑膠盒裝（衣服）也不會這麼寬鬆，
        通常用來掛防毒面具，且比較密集，鉤與鉤之間距離約
        三十公分，不可能像今天看的這麼少」（本院卷第八四
        頁），而對照照片以觀（本院卷第八十七頁上方照片）
        ，入口左側牆上有約十個吊鉤，然該等鉤吊長度不一，
        不符合軍事單位整齊劃一之風格，且碉堡內部四面牆上
        ，僅有左側牆壁有吊鉤（對照本院卷第八十九頁上方照
        片），無其他設施，如何供長期駐守之軍事人員使用？
    ３、另就碉堡右側之洞口而論（本院卷第八十七頁下方照片
        ），其為一四方形，若該洞口係為射擊之用，因射擊手
        位於碉堡內，若欲收攻擊之效，則其射擊之角度必須盡
        可能地擴大，亦即，必須能將機槍架設固定後，盡可能
        地左右迴轉而將槍口對準各種角度，如此則射擊口之設
        置，應係外側寬內側窄，橫切面呈現扇形之形狀，而對
        照上開碉堡之洞口，內外側之四方形大小相近（外側於
        本院卷第八十七頁下方照片，內側於本院卷第八十八頁
        下方照片），非上述外寬內窄之扇形設計，與一般所見
        軍事據點之射擊口形狀不符；復就洞口之高度以觀（本
        院卷第八十七頁下方照片），其高度相當於入口之高度
        ，而入口之高度，因現場地勢低，復有泥沼，故當日僅
        能丈量到一百五十公分處，而地底之泥土高度，則未能
        測量得知（亦即，對照本院卷第八十七頁下方照片，即
        自門口上方量至下方所墊木板處，為一百五十公分，另
        對照本院卷第八十八頁上方照片，地上仍許多積水，故
        實際碉堡之深度，即高於一百五十公分），則該洞口之
        設置高度過高，亦與射擊口設置應重視使槍擊得架穩，
        並使射擊者得易於觀測目標，且射擊時能穩住射擊者重
        心等要求不符，故該洞口之功能，僅能供作注視碉堡外
        之情形，難以供作攻擊使用，與軍事目的不符，而該碉
        堡無其它洞口，其功能難謂與軍事目的有關，此與上開
        證人林一凡少校稱本件碉堡應僅能作為純粹躲避之用之
        證詞相符（本院卷第八十四頁）。
    ４、綜上所述，本件碉堡之設置，不論從內部吊鉤之設置情
        形、配置數量及密度，或外部洞口之功能以觀，均與軍
        事設施相去甚遠，且碉堡周圍亦無任何軍事設施常見之
        綠色、迷彩外觀或其它偽裝設施，復無任何噴漆字樣（
        如標語或營產數字編號等軍事設施常見之記號），況金
        門防衛司令部亦函稱並無任何營產資料，故該碉堡應非
        軍方所興建，即使被上訴人於六十六年間喪失占有，亦
        非因軍事上原因，自與安輔條例之規定有間。
(二)、即便被上訴人確係因軍事原因喪失占有，但被上訴人之占
      有期間亦不符合時效取得之要件，析之如下：
    １、證人陳呂勸之證言，無法證明被上訴人耕作之地，包括
        系爭土地：
        證人陳呂勸雖於原審時證稱：「在我的土地旁邊…種一
        大塊…我的田就在他（即本件被上訴人）附近，我有在
        種，他也有在種…」（原審卷第一二三頁），而本院向
        金門縣地政局調閱本件被上訴人於金門地區土地總歸戶
        之資料，經其函覆之資料可證，本件被上訴人於系爭土
        地旁邊，另擁有同段第六二○地號（面積一千二百零九
        點八六平方公尺）、第五九二之三地號（面積二百八十
        七點零二平方公尺）土地，而上開二塊土地面積總計達
        一千四百九十六點八八平方公尺，面積甚大，則證人所
        稱被上訴人耕作大塊土地，究竟僅指上開六二０地號及
        五九二之三地號之土地，或包括系爭土地在內，無從認
        定，故不能僅憑證人之證言即謂被上訴人曾在系爭土地
        耕作達二十年。。
    ２、被上訴人指界範圍與形狀均與系爭土地相去甚遠，難證
        其有耕作之事實：
   （１）、另原審於九十三年六月三十日進行現場履勘時，經
           被上訴人實際指界之範圍，在系爭土地部分僅八一
           二點八○平方公尺，僅約系爭土地面積之三分之二
           ，相距頗大；再者被上訴人實際指界之形狀接近梯
           形，但系爭土地之形狀卻為不規則之形狀（見九十
           三年八月五日之複丈成果圖），如被上訴人確係占
           有系爭土地長達二十年，衡諸常情對自己所使用之
           土地範圍應有深刻之印象；被上訴人指界之面積、
           形狀與現狀既有顯然之差異，則其主張占用耕作之
           詞，難認與事實相符。
   （２）、再者緊鄰系爭土地之六二０地號土地被上訴人於六
           十九年間辦理第一次登記，如系爭土地確係被上訴
           人占有使用，何以未於六十九年時一併辦理登記？
           況被上訴人所稱之「軍事碉堡」（即複丈成果圖上
           標示「甲」之位置）位置在系爭土地中間偏西，與
           六二０地號土地相當接近，依比例尺換算約三公尺
           ，距系爭土地四至中之Ａ、Ｂ二點（見複丈成果圖
           ）依比例尺換算約三五公尺，二者距離有十倍之多
           ；衡諸常情，平地上軍事據點管制範圍，為軍事上
           安全之需要與管理之便利，通常為圓形或方形，上
           開被上訴人所稱之「軍事碉堡」依系爭土地之地形
           、地貌亦無劃定不規則之管制範圍之特別理由。故
           與「甲」處近在咫尺之六二０號土地如能於六十九
           年間辦理第一次登記，與「甲」處有十倍距離的Ａ
           、Ｂ附近之土地更無可能因軍事上原因而無法辦理
           登記；據此推論，系爭土地應非被上訴人所占有使
           用，否則早於六十九年時即可辦理登記。
　　３、本件上訴人無法證明五十年間造林之事實，但與判決結
        果不生影響：：
 　（１）、經查，本件系爭土地確係編入第五林班第四十六小
           班內，有金門縣林務所於九十四年五月二十日林經
           字第○九四○○○一三○四號函覆稱：「旨揭土地
           編入第五林班第四十六小班內（未經法定程序公告
           ）且植林範圍為林班之全部，而非栽植於林班線之
           周圍，每公頃種植株數為一五九五株…」（本院卷
           第六十一頁），且為兩造所不爭執，是堪信為真實
           。
   （２）、然所謂「林班之全部」，其密集程度究竟為何？是
           否密集到已無法為任何耕作之程度，非無疑問。經
           查，證人即林務所人員戊○○到庭證稱：「（當庭
           庭呈森林調查簿清冊）附圖所示（本院卷第六十二
           頁）右邊都是林班地，但沒有辦法確定是否有種到
           第六二四－三地號，因為林班地太大，而且時間太
           久，當初種植的人現在都不在了」（本院卷第一○
           三頁）及「林務所並無留存五十年間植林之地點與
           資料」（本院卷第一○四頁），故由其證言以觀，
           縱本件系爭土地編入林班內，亦僅能證明有此植林
           計畫，至於實際種植情形，因林班地面積太大，且
           因年代久遠，已無從考證。
   （３）、另就現場照片以觀，現場附近並無大樹之痕跡（原
           審卷第一○三、一○四頁），而經本院質之證人陳
           榮欽，亦證稱並無任何砍伐記錄，益徵系爭土地並
           無植林之確切紀錄。
   （４）、另就森林調查簿清冊以觀（本院卷第六十三頁），
           其雖載有種植株數，而該株數亦確係實際有種植之
           株數，非僅是計畫種植株數，但該株數之調查，並
           非確實由人工加以計算，而係採取抽樣調查法，選
           某區塊加以計算，再等比例估算，則輔以上開證人
           所稱林班地面積大之證詞，則縱系爭土地依森林調
           查簿清冊之記載，有種植之記錄，但林班地所占面
           積，除系爭土地外，尚有其它土地（見本院卷第六
           十二頁），則由上開種植記錄，即無法逕謂系爭土
           地即確有植林之情形，遑論種植密度是否影響耕作
           。
   （５）、準此，由卷內資料，並無法確定系爭土地於五十年
           間有植林之事實，然被上訴人既無法證明於四十六
           年至六十六年間有耕作之事實，而系爭土地之碉堡
           ，亦非軍方所興建，從而無法證明被上訴人喪失占
           有係基於軍事原因，則上開是否有植林之事實，即
           與本件判決結果無關，併此敘明。
(四)、綜上所述，本件被上訴人既未能證明系爭土地係因軍事原
      因而喪失占有，亦未能證明於四十六年至六十六年間確有
      占有系爭土地耕作之事實，不符合時效取得之要件。從而
      被上訴人基於安輔條例第十四條之一第二項之規定，起訴
      請求確認就系爭土地之登記請求權存在，即屬無理由，不
      應准許。原審就此部分，認被上訴人之請求為有理由，為
      上訴人敗訴之判決，尚有未洽。上訴意旨指摘原判決不當
      ，求予廢棄改判，為有理由，自應由本院予以廢棄，改判
      如主文第二項所示。
陸、兩造其餘主張陳述及所提之證據，經本院審酌後，認均不足
    以影響本判決之結果，均毋庸再予論述，附此敘明。
柒、據上論結，本件上訴為有理由，依民事訴訟法第四百三十六
    條之一第三項、第四百五十條、第七十八條，判決如主文。
中　　華　　民　　國　　94　　年　　10　　月　　19　　日
                  民事庭審判長  法　官　施慶鴻
                                法  官  魏玉英
                                法  官  林慶郎
正本係照原本作成
本判決不得上訴。
中　　華　　民　　國　　94　　年　　10　　月　　19　　日
                    　　　　　　書記官　陳鴻璋
